【裁判字號】    95,台上,1759
【裁判日期】    950810
【裁判案由】    清償借款
【裁判全文】
最高法院民事判決            九十五年度台上字第一七五九號
    上  訴  人  台灣金聯資產管理股份有限公司（即萬泰商業
                銀行股份有限公司之承當訴訟人）
    法定代理人  丙○○
    訴訟代理人  許世烜律師
    被上訴人    甲○○
    訴訟代理人  蔡雪苓律師
    被 上訴 人  乙○○
上列當事人間請求清償借款事件，上訴人對於中華民國九十四年
四月六日台灣高等法院台南分院第二審判決（九十二年度重上字
第四一號），提起上訴，本院判決如下：
    主  文
原判決除假執行部分外廢棄，發回台灣高等法院台南分院。
    理  由
本件上訴人主張：被上訴人甲○○（下稱甲○○）於民國八十八
年六月二十四日邀同被上訴人乙○○（下稱乙○○）為連帶保證
人，向原上訴人萬泰商業銀行股份有限公司（下稱萬泰銀行）借
款新台幣（下同）一千零九十一萬元（下稱系爭借款），約定八
十九年六月二十四日清償，利息按萬泰銀行基本放款利率加年息
○．二一﹪計算，並隨同萬泰銀行基本放款利率變動調整，每月
二十四日分期攤還本息，如有未按期攤還，依授信約定書第五條
、借據第四條、第五條之約定，應即喪失期限利益，視為全部到
期，除仍按上開利率計息外，其逾期清償在六個月以內者，按上
開利率百分之十，超過六個月者，按上開利率百分之二十加付違
約金。詎被上訴人僅繳息至八十八年九月二十三日止，尚欠本金
一千零九十一萬元，及自八十八年九月二十五日起算，按年息八
．七五﹪計算之利息，及自八十八年十月二十五日起算之違約金
，爰依借貸之法律關係，先位聲明求為判命被上訴人連帶給付上
開本金、利息及違約金。又系爭借款直接撥入甲○○在萬泰銀行
之000000000000號帳戶，若非甲○○所借，其與上
訴人並無借貸關係，上訴人誤認而撥款，甲○○係無法律上原因
而受利益，為不當得利。且其未以該款項清償如原判決附表二（
下稱附表二）所示借款之意，則伊將一千零九十一萬元撥入甲○
○帳戶後，又立即以轉帳之方式償還如附表二所示陳水成之借款
，使甲○○對一千零九十一萬元之連帶保證債務消滅，自有不當
得利。伊得依不當得利之法律關係請求甲○○返還其所受之利益
。至乙○○若有偽造文書之行為，使伊於八十八年六月二十四日
誤將一千零九十一萬元款項，撥入甲○○帳戶，再以之清償附表
二之借款，使伊受有損害，自得依侵權行為損害賠償之法律關係
，請求乙○○賠償與甲○○應返還金額相同之不當得利，而乙○
○與甲○○二人乃不真正連帶債務，其中一人所為給付，使另一
人給付義務消滅，是備位聲明，求為命甲○○或乙○○應給付伊
一千零九十一萬元及法定遲延利息之判決。
甲○○則以：系爭借款並非伊所借，乃係乙○○冒用伊簽名及偽
造印章後偽造印文所借用，上訴人稱系爭借款撥入伊在上訴人銀
行帳戶乙節，亦非實在，該帳戶原留存印鑑於八十八年五月六日
遭乙○○利用職務之便申請開設，至系爭借款撥入該帳戶後，自
為乙○○所領取，伊毫不知情，上訴人請求伊給付借款自無理由
。又訴外人陳水成與台南市第四信用合作社（下稱四信合作社）
間所成立之消費借貸關係，早於八十四年十二月一日前已全數清
償完畢；陳水成及甲○○嗣後與四信合作社及萬泰銀行並無消費
借貸關係存在，伊二人均不曾與四信合作社或萬泰銀行成立任何
契約或受讓任何金錢；易言之，伊二人與四信合作社或萬泰銀行
既無舊債務，則何來「借新還舊」之需。至於因乙○○偽造借據
及取款條，致四信合作社或萬泰銀行匯入陳水成或甲○○帳戶內
之金錢，事實上均由乙○○受領，乙○○並非陳水成或甲○○之
代理人，陳水成及甲○○既然從未取得上開金錢之所有權，自無
返還不當得利之義務。乙○○則以：系爭借款乃伊偽刻甲○○之
印章，於八十八年五月六日將甲○○之活期儲蓄存款辦理印鑑、
地址、電話變更，偽簽甲○○之簽名並蓋用偽刻之印章於相關文
件上，以甲○○為借款人，自己擔任其連帶保證人，完成變更借
款人及連帶保證人之手續所借。主債務人即甲○○之借貸既為偽
造，主債務即不成立，伊為保證人，亦得沿用主債務人所有抗辯
，亦無須負保證人責任。又伊為上訴人之職員，上訴人為專業金
融機構，對於借貸有一定周延程序，伊雖因偽造文書而遭判刑，
惟上訴人未盡監督之責，伊縱有侵權行為，然上訴人亦與有過失
，故主張過失相抵各等語，資為抗辯。
原審廢棄第一審所為上訴人就先位之訴勝訴之判決，改就後位之
訴判命乙○○給付一千零九十一萬元本息，駁回上訴人先位之訴
及其餘後位之訴，無非以：四信合作社於八十七年四月十一日為
萬泰銀行吸收合併，四信合作社之債權債務由萬泰銀行概括承受
。嗣萬泰銀行於九十一年十二月十九日將訴訟標的法律關係之本
案債權、擔保物權及其他從屬權利移轉與上訴人。被上訴人甲○
○曾分別於七十八年八月二十四日、七十九年十月二十三日，提
供其所有二筆土地及地上房屋為擔保，設定本金最高限額八百四
十萬元及四百八十萬元抵押權予四信合作社（抵押權存續期間分
別至一百零八年八月二十四日、一百零九年十月二十三日止）。
其為抵押義務人兼連帶債務人，其父陳水成則為債務人。而乙○
○原任職四信合作社北門分社（經合併後為萬泰銀行北門分行）
之襄理。其於八十八年五月六日以印鑑遺失為由，辦理甲○○在
該銀行上揭帳戶之印鑑變更，且將電話號碼更改為其住家電話，
住址則變更為當時其住所。其於八十八年六月十六日以與變更後
之『甲○○』存戶印鑑相同之印章，與萬泰銀行簽立授信約定書
，其自任見簽人，且於八十八年六月二十四日以該『甲○○』印
章簽立借據，向萬泰銀行借款一千零九十一萬元。萬泰銀行則將
該一千零九十一萬元撥入前開甲○○活期儲蓄存款帳戶。乙○○
因偽造文書，經原審以九十年度上訴字第一○八六號刑事判決，
判處徒刑確定在案。且該偽刻之印章經扣案沒收，業經執行銷燬
等事實，有借據、授信約定書、抵押權設定契約書、他項權利證
明書、土地及建物登記謄本、印鑑掛失申請書、印鑑卡、印鑑掛
失暨更換申請書等件為證，且為兩造所不爭，堪信為真實。又乙
○○自認其意圖為自己不法所有，利用其姑丈陳水成於四信合作
社設立存款帳戶，並以其子甲○○為連帶保證人，而以前開房地
為擔保向四信合作社貸款之機會，盜用陳水成及甲○○之印章，
蓋於其另備之空白印鑑卡、借款申請書、擔保放款借據、約定書
、活期儲蓄存款取款憑條等文件上所載借款人、連帶保證人或取
款人欄內，以備日後之用。嗣於原判決附表一（下稱附表一）編
號三、四、五、六、七及附表二編號二、三所示借款時間，利用
上開借款申請書等文件，並另偽造陳水成及甲○○簽名之署押於
上開文件上，提出於四信合作社，使不知情之四信合作社承辦人
陷於錯誤，向四信合作社共詐得一千零九十一萬元（如附表二所
示），其後四信合作社因法人合併由萬泰銀行概括承受，因附表
二編號一之二百萬元到期，須辦理展期換約手續，所有借款視為
全部到期，合併為一筆一千零九十一萬元之借款，並將所有單據
更換為萬泰銀行所定之書表格式，借款人兼擔保物所有人改為甲
○○，乙○○則自任連帶保證人。乙○○乃另行偽刻甲○○之印
章，復偽造如原判決附表三（下稱附表三）借款之授信約定書、
週轉金貸款契約、借據等文件，向萬泰銀行貸款一千零九十一萬
元，用以清償附表二之債務等語明確。參以甲○○之活期存款帳
戶辦理掛失，係由萬泰銀行行員委由乙○○轉交辦理，業經證人
王雅雯證述屬實。而上開文件內「甲○○」之印文與被上訴人甲
○○提出其蓋於七十八年八月二十三日簽立之放款保證人印鑑、
立約定書留存印鑑及七十九年十月十七日簽立之社員印鑑卡之「
甲○○」印章核對，其印文字體較細，而真正之印文字體較粗，
觀之仍有不同。再者由乙○○所偽刻而蓋用於系爭借據、週轉金
貸款契約書、印鑑卡之「甲○○」印章，業經台灣台南地方法院
檢察署執行沒收而銷燬，甲○○原蓋用於抵押權設定契約書之真
正印章現仍為甲○○持有，則甲○○抗辯系爭借據之印文係乙○
○盜刻印章所蓋用，足堪採信。再由乙○○完全悖離銀行貸款及
變更印鑑之正常程序，自任對保人，通訊地址填寫乙○○之住址
、電話改為乙○○之電話，則甲○○主張乙○○未經伊同意，以
盜刻之印章及偽造之署押簽立借據，其確未向四信合作社、萬泰
銀行或上訴人借用系爭款項，足堪採信。兩造間並無系爭一千零
九十一萬元之借貸關係，且甲○○雖於萬泰銀行設有帳戶，然該
帳戶遭乙○○以偽刻之印章變更印鑑，且於上訴人將一千零九十
一萬元匯入該帳戶後，即以盜刻之印章提領轉帳，自係乙○○有
無侵權行為之情事，而難認甲○○有不當得利可言。而附表一編
號三、四、五、六、七及附表二編號二、三之款項係乙○○利用
陳水成與四信合作社多筆借款及其保管陳水成之存摺之機會，盜
蓋陳水成及甲○○之印章，持向四信合作社借款等事實，業據乙
○○於刑事偵審中自陳甚明，並有附表一編號三、四、五、六、
七及附表二編號二、三各筆借款之借款申請書、擔保放款借據、
約定書附卷可參，且乙○○於原審復提出盜蓋陳水成及甲○○印
章，而未使用之空白印鑑卡各一紙、盜蓋陳水成印章而未使用之
四信合作社活期儲蓄存款取款憑條五紙、盜蓋陳水成、甲○○印
章之空白擔保放款借據四紙、甲○○之概括式同意書一紙、空白
約定書一紙、空白之個人資料表三紙，且乙○○盜用印章借新還
舊後，取得附表一編號三、四、五、六借款之借據，益徵乙○○
所陳其利用機會盜蓋甲○○、陳水成之印章應屬可信。兩造間之
借款往來，發生爭議者為附表一編號一之四百五十萬元，陳水成
於八十四年八月十五日清償二百五十萬元，為兩造所不爭，另二
百萬元是否清償，有所爭執，另附表一編號二（八十四年十月二
十七日）甲○○主張其要借一百萬元，乙○○因挪用二百萬元，
恐超出額度遂載借款五十一萬元，另自其表妹龔陳秀琴帳戶提領
四十九萬元，合計一百萬元入陳水成帳戶，陳水成相信其所借之
款項為一百萬元，其後還款均以其向乙○○表示之借款金額還款
。又訴外人陳水成於八十四年九月一日匯八百零一萬九千零五十
二元至其於四信合作社之活期帳戶用以清償如附表四所示之A、B
、C、D四筆合計八百萬元之借款及利息，時任四信合作社襄理之
乙○○卻未按客戶之指示予以清償，僅轉帳六百萬九千八百七十
七元清償B、C、D之借款，而挪用二百萬元等事實，業據乙○○
自陳在卷，且有活期存款明細在卷可稽，自屬可信。倘前開各筆
借款（合計一千零九十一萬元）係陳水成所借（甲○○為連帶保
證人），而非乙○○利用盜蓋前開空白文件之機會所借，於八十
七年四月十一日四信合作社為萬泰銀行吸收合併後，乙○○大可
持萬泰銀行新格式之文件讓甲○○簽立，而不必再偽刻甲○○之
印章，違背公司規定，欺瞞同事，擅自變更客戶之印鑑，並將甲
○○之住址、電話更改為自己之住址及電話，以防查核。益徵乙
○○自承盜用及甲○○抗辯係乙○○盜蓋印章為前開借款，應屬
可信。且乙○○自首前開犯罪，業據判刑確定。則甲○○既非無
法律上之原因而受有免除債務之利益，上訴人亦非因而受有損害
，則上訴人主張甲○○有不當得利情事，即非可採。乙○○既於
八十八年六月二十四日前，即以前開方法向上訴人詐得一千零九
十一萬元，上訴人依民法第一百八十四條第一項前段、第二百十
三條第一項、第二項、第二百零三條規定，請求乙○○賠償一千
零九十一萬元本息，洵屬正當。又本件上訴人於內部作業之監督
縱有疏忽，但有此疏忽，在通常狀態下，亦非當然發生其職員偽
造他人文書、冒貸詐欺取財之結果，此監督疏忽與乙○○偽造文
書、詐欺取財兩者間並無相當因果關係，當無過失相抵原則之適
用。綜上所述，甲○○既未以乙○○為連帶保證人向上訴人借貸
系爭一千零九十一萬元之借款，則上訴人以消費借貸及保證之法
律關係，先位請求甲○○、乙○○連帶給付該本金、利息及違約
金即屬無據，不應准許。又上訴人主張甲○○有不當得利情事，
既無可採，則其依不當得利之法律關係，備位請求甲○○給付一
千零九十一萬元本息，自屬無據，亦不應准許。至上訴人主張乙
○○故意不法侵害伊之權利既屬可採，則其依侵權行為損害賠償
之法律關係，備位請求乙○○給付一千零九十一萬元本息，洵屬
正當，應予准許等詞，為其判斷之基礎。
惟按判決理由項下，應記載關於攻擊或防禦方法之意見及法律上
之意見，民事訴訟法第二百二十六條定有明文。查上訴人一再主
張甲○○雖稱其與其父陳水成於八十四年十二月下旬，將向四信
合作社之貸款全部清償完畢，即未再在四信合作社、萬泰銀行貸
款，並以為該帳戶已結清。然伊發現其二人直至八十七年二月二
十日仍委託乙○○向萬泰銀行貸款六百四十萬元，因附表二編號
三之借據係於八十六年八月間所印製，乙○○自首時陳稱其於八
十四年六月二十日盜用陳水成及甲○○印章盜蓋空白借據，即與
事實不符（見第一審卷第三三四頁、原審卷於九十四年三月二十
二日言詞辯論意旨狀）及陳水成如以存摺存款還款，而經四信合
作社受領者均會記載還款，然陳水成0000－00－0000
0－0號活期存款存摺之記載為八十四年九月一日電匯存入六百
六十萬元，轉帳支出六百萬九千八百七十七元及二百萬九千一百
七十五元，並無還款之記載，故不能證明上訴人已受領還款之事
實，縱認該款項係乙○○偽造取款條領走，亦係乙○○盜領陳水
成存款之問題，兩造間關於該借貸債務仍然存在云云（見第一審
卷第三一九頁、原審卷第二二一頁），並提出陳水成存摺明細為
證，均攸關上訴人與甲○○間有無借貸關係之重要攻擊方法，則
上訴人此部分之主張如何不可採，均未見原判決於理由項下予以
說明，難謂無理由不備之違法。次按上訴人對於駁回其先位之訴
之判決提起上訴，其效力應及於預備之訴，即預備之訴亦生移審
之效力。今上訴人先位之訴是否有理由，既尚待事實審調查審認
，則其備位之訴有無必要予以審理，尚屬未定，應併予廢棄。上
訴論旨，指摘原判決為不當，求予廢棄，非無理由。
據上論結，本件上訴為有理由。依民事訴訟法第四百七十七條第
一項、第四百七十八條第二項，判決如主文。
中    華    民    國  九十五  年    八    月    十    日
                      最高法院民事第六庭
                          審判長法官  許  朝  雄
                                法官  謝  正  勝
                                法官  鄭  玉  山
                                法官  吳  麗  女
                                法官  袁  靜  文
      本件正本證明與原本無異
                                      書  記  官
中    華    民    國  九十五  年    八    月  二十三  日
                                                      m


司法院資訊處製作；財團法人民間司法改革基金會備份。
